臺灣高等法院臺中分院民事判決　　　　　 94年度上國字第7號
上　訴　人
（原審原告）　丁○○
訴訟代理人　　朱元宏律師
複　代理人　　蘇哲科律師
上　訴　人
（原審被告）　台中縣大里地政事務所
法定代理人　甲○○
訴訟代理人　王文聖律師
上列當事人間國家賠償事件，兩造對於中華民國94年 1月21日臺
灣臺中地方法院第一審判決（92年度國字第17號），各自提起上
訴，本院於94年9月20日言詞辯論終結，茲判決如下：
    主  　　文
兩造之上訴均駁回。
第二審訴訟費用各自負擔。
    事實及理由
甲、上訴人方面：
一、上訴人丁○○主張：訴外人溫明鋐與其母丙○○○（原名溫
    彭瑞蝦）分別於民國（下同）85年3月1日、同年3月6日向伊
    借款新台幣（下同）4,500,000元、2,000,000元，除共同簽
    發面額4,500,000元、2,000,000元之本票二紙交付伊外，並
    以訴外人龍振郎所有坐落台中縣霧峰鄉○○段北溝小段149
    之38號土地（下稱系爭土地）供擔保上開4,500,000元及2,0
    00,000元中之900,000元借款部分，設定金額15,000元之地
    上權及金額5,400,000元之抵押權。因系爭土地登記謄本記
    載面積為812平方公尺，換算約為245.63坪，以當時市價1坪
    約為80,000元計，系爭土地之價值約為19,650,400元，若債
    權未獲清償，需進行拍賣抵押物強制執行程序之情形下，依
    強制執行法第91條第2項酌減拍賣底價百分之20續行拍賣及
    同法第95條第2項第3款減價拍賣等規定，債權人在特別拍賣
    後選擇承受執行標的時，承受之金額通常為原價之0.512倍
    左右，就系爭土地言，3次減價拍賣後土地之價值約為10,06
    1,004元，扣除在該時點移轉系爭土地約需繳納之土地增值
    稅4,341,615元，系爭土地之剩餘價值約為5,719,389元；另
    強制執行程序之開始及進行，尚有執行費用及登記測量等法
    院及行政機關等規費之支出，加上債權未為清償債務人應給
    付與債權人之遲延利息，伊係在上述評估借款金額之慣行計
    算方法之計算下，以系爭土地作為擔保，而同意借款5,400,
    000元與訴外人溫明鋐、丙○○○。詎嗣經伊向對造上訴人
    台中縣大里地政事務所申請對於系爭土地重新檢測與指界該
    址後，發現系爭土地面積與坐落同小段第149之24地號土地
    面積互為誤植，系爭土地僅有33平方公尺，以致伊因信賴借
    款當時台中縣大里地政事務所之謄本內容記載系爭土地面積
    為812平方公尺，而同意於系爭土地上設定金額15,000元之
    地上權及金額5,400,000元抵押權，因而受有使用及擔保面
    積短少779平方公尺之損害。按「因登記錯誤、遺漏、或虛
    偽致損害者，除能證明其原因應歸責於受害人者外，由該地
    政機關負損害賠償責任」、「損害賠償之請求，如經地政機
    關拒絕，受損害人得向司法機關起訴」，土地法第68條第1
    項、第71條分別定有明文。復按「公務員於執行職務行使公
    權力時，因故意或過失不法侵害人民自由或權利者，國家應
    負損害賠償責任」，國家賠償法第2條第2項定有明文。經查
    伊既受有前述因上訴人台中縣大里地政事務所之行為所致之
    損害，自得依法請求設定金額15,000元地上權及金額5,400,
    000元抵押權之不利益損失，亦即合計金額5,415,000元之損
    害等情，爰依上開法律規定，提起本件訴訟，求為命上訴人
    台中縣大里地政事務給付伊5,415,000元，及自起訴狀繕本
    送達之翌日起至清償日止，按年利率百分之五加計遲延利息
    之判決。
二、上訴人台中縣大里地政事務所則以：(一)伊否認系爭土地於85
    年 2月27日設定抵押權所擔保訴外人溫明鋐對上訴人丁○○
    所負債務 5,400,000元之真正，蓋於抵押權設定登記時所約
    定之擔保債權金額，通常與實際發生之債權金額不符，甚或
    債權債務關係尚未發生，是本件系爭抵押權雖係登記為一般
    抵押權，並擔保債權範圍全部、權利價值 5,400,000元正，
    惟尚非即能認定有該債權之存在。丁○○主張其於85年 2月
    27日及85年3月1日經由其設於臺灣銀行水湳分行第00000000
    000之1帳號分別轉帳8,000,000元及4,500,000元，存入丙○
    ○○設於臺灣銀行水湳分行第00000000000之9帳戶內，丙○
    ○○旋即於85年2月27日轉帳支出6,500,000元，存入乙○○
    設於台中市二信水湳分社第 00000000000帳戶內，同日並提
    領現金1,500,000元，並於85年3月1日提領現金800,000元、
    600,000元，及於85年3月2日轉帳支出3,100,000元，存入溫
    碧銓設於合作金庫北市支庫第000000000000之 6帳戶內，惟
    丙○○○承認其夫溫碧銓之財務亦由其掌管，而溫碧銓上開
    帳戶當時存款結餘尚有九百多萬元，其不思用以清償債務，
    已悖於常理。又丙○○○在本院準備程序中到庭作證，證後
    其向陳永生借錢乃在本件向丁○○借款之前，且記得已經還
    清了。而依土地登記簿所載，陳永生部分抵押借款之清償期
    乃在本件之後，卻已還清，本件則遲不清償，且丁○○乃早
    於85年8月26日即對溫明鋐，溫彭碧清2人取得本票裁定准予
    強制執行之執行名義，並於89年10月間即知悉本件土地面積
    有誤植之情形，而向伊提出陳情，但對本件債務未獲償亦未
    收到利息之遲延債務卻遲至90年間始聲請強制執行，益徵丁
    ○○與溫明鋐等人是否有債權債務關係確有疑義。再者，依
    溫明鋐所提供訴外人龍振郎所有之系爭土地以供擔保，惟該
    土地於85年3月5日14時10分遭新竹區中小企業銀行查封登記
    ，此舉已說明，龍振郎不思清償債務，反於遭查封登記之4
    日前即85年3月1日提供其所有之系爭土地供無涉之訴外人溫
    明鋐擔保丁○○5,400,000元之抵押債權並設定金額15,000
    元之地上權，顯未合乎經驗法則，益徵丁○○與溫明鋐間之
    抵押權債務顯出於通謀虛偽意思表示。又本件債務清償期屆
    至後，丁○○之債權既未獲清償，卻又准丙○○○於88年間
    提供霧峰鄉○○段364、436、436-1、438、438-1、439等土
    地設定抵押另行借款20,000,000元，且迄未對之強制執行，
    如此作為，均悖於經驗法則，益難認其間之抵押權債務為真
    。(二)即認丁○○與訴外人溫明鋐之債權債務關係為真，但其
    主張借款5,415,000元亦有疑義，蓋其於93年9月6日原審法
    院審理時亦自認稱：是借了4,500,000元，但是之前、之後
    陸陸續續還有借款，就之前他們向我借款的，丙○○○說還
    有霧峰的土地可以設定給我，我跟他說，那就以公告地價計
    算土地的價值，以登記的面積計算，大約800多萬元，我有
    去請教過地政事務所，他們說如果算起來，增值稅可能要30
    0多萬元，所以我才要求設定5,400,000元，連同之前借的，
    我再補丙○○○4,500,000元，所以4,500,000元的借款，是
    我補給她的，連同之前已經借，但是沒有設定的錢算起來，
    應該不只5,400,000元，之前借款的匯款部分，我也有證據
    ，庭後補呈。準此以觀，即便認丁○○貸與訴外人溫明鋐、
    丙○○○等人之金錢不止4,500,000元，然就本件抵押權設
    定效力所及之金額應為4,500,000元，並非5,400,000元。
    (三)伊否認丁○○因本件登記錯誤抵押權擔保利益減少，業已
    實際受有損害，蓋依抵押權之從屬性，抵押權客觀上擔保利
    益之減少，與其所擔保債權是否將受有不能清償之損害，非
    能等同視之，而尚涉及究竟已否因債務人未為清償且就系爭
    抵押物實行拍賣仍未獲清償等情。系爭土地於更正登記後，
    其面積仍有33平方公尺，據台中地院90年度執字第11956 號
    強制執行事件鑑定之第一次最低拍賣價格為700,000元，其
    後第2次、第3次、最低拍賣價格依序為560,000元及41,000
    萬元，從而，縱認本件登記錯誤致上訴人丁○○之抵押權擔
    保利益減少，然其就33平方公尺土地仍存有擔保利益，故丁
    ○○為本件所請求之賠償金額仍應扣除該33平方公尺土地之
    價格，就此上開強制執行事件囑託鑑定機關所為認定系爭土
    地存有700,000元價值，衡諸經驗法則，該700,000元之價值
    ，顯已較實際交易價值為低，基此，自應認丁○○仍存有擔
    保利益700,000元。(四)霧峰鄉○○段霧峰北溝小段第149之24
    地號土地，於63年間逕為分割增加同小段第149之38地號土
    地即系爭土地，面積應為33平方公尺，而分割後維持同小段
    第149之24地號土地，面積為812平方公尺，惟因登記錯誤將
    2 筆土地之面積互為誤植，但此項錯誤登記並不發生面積變
    更之效力。換言之，同小段第149之24地號自逕為分割後面
    積自始即為812平方公尺，系爭土地面積亦自始為33平方公
    尺，至於伊於90年7月27日辦理更正登記，僅係回復該2筆土
    地關於面積部分之正確登記內容。從而，系爭抵押權於85年
    2 月27日設定登記時，其客觀上之擔保利益即已較丁○○所
    信賴登記者為減少，並非係於90年6月27日更正登記時，始
    發生系爭抵押權客觀上擔保利益減少之情事。按賠償請求權
    自請求權人知有損害起，因2年間不行使而消滅，自損害發
    生時起，逾5年者亦同，國家賠償法第8條第1項定有明文。
    本件丁○○既主張系爭抵押權客觀上之擔保利益，因登記錯
    誤較其所信賴登記者為減少，即令其受有所擔保債權金額同
    額之損害，則依前述，該項損害應係自85年2月27日設定時
    即已發生，迄今已逾5年，經伊為時效抗辯後，其於本件請
    求即屬無理由。(五)伊就系爭土地與149之24地號土地固有面
    積互為誤植之登記錯誤情形，惟此項錯誤登記僅係所謂「圖
    簿不符」，即該2筆土地之地籍圖面積自63年逕為分割後並
    無錯誤，從而，該2筆土地之使用範圍應依地籍圖所載情形
    以定之。又該2筆土地自69年間起既已數度辦理所有權移轉
    登記，如該過戶係為真實之買賣，依一般土地買賣之交易習
    慣，出賣人乃應將土地之使用範圍踏界點交予買受人，斯時
    雙方即應會發現土地面積「圖簿不符」之登記錯誤之情事，
    通常不致受有信賴登記之損害。本件丁○○雖非買受系爭土
    地，惟其既設定為地上權人，即享有於系爭土地上為使用收
    益之權利，仍非無上揭辨明土地使用範圍即界址所應為之注
    意，是其就其所主張本件損害之發生，自應認與有過失，伊
    得依民法第217條第1項規定主張過失相抵等語，資為抗辯。
三、原審法院審理後，斟酌兩造之主張及攻擊防禦方法之結果，
    為上訴人丁○○一部勝訴及一部敗訴之判決，命上訴人台中
    縣大里地政事務所應給付上訴人丁○○2,289,000元及自92
    年9月10日起至清償日止按週年利率百分之五計算之利息，
    而駁回上訴人丁○○在原審其餘之訴。兩造對其受敗訴判決
    部分，均聲明不服，各自提起上訴，上訴人台中縣大里地政
    事務所聲明求為判決：(一)原判決不利於伊部分廢棄；(二)上開
    廢棄部分，上訴人丁○○在第一審之訴及其假執行之聲請均
    駁回；(三)第一、二審訴訟費用均由丁○○所負擔；(四)如受不
    利之判決，伊願供擔保聲請免予假執行。上訴人丁○○聲明
    求為判決：(一)原判決駁回伊在第一審其餘之訴及該部分假執
    行之聲請暨命負擔訴訟費用部分之裁判均廢棄；(二)上開廢棄
    部分，台中縣大里地政事務所應再給付伊3,126,000元及自
    92 年9月10日起至清償日止按週年利率百分之五計算之利息
    (三)第一審廢棄部分及第二審訴訟費用均由台中縣大里地政事
    務所負擔；(四)第二、三項聲明，伊願供擔保，請准宣告假執
    行。兩造之答辯聲明均為求為判決駁回對造之上訴。
四、兩造不爭執之事項：
  (一)原霧峰鄉○○段霧峰北溝小段第149之 24地號土地，於63年
    間逕為分割增加同小段第149之 38地號土地即系爭土地，面
    積應為33平方公尺，而分割後維持同小段第149之 24地號土
    地，面積為812平方公尺，惟因登記錯誤將2筆土地之面積互
    為誤植。上開誤植之登記錯誤，經台中縣大里地政事務於90
    年6月27日以更正為原因,辦理更正登記完畢。
  (二)系爭149之 38地號土地所有權人曾於85年3月1日以上開土地
    設定權利價值為 5,400,000元之抵押權及權利價值為15,000
    元之地上權予丁○○並完成設定登記。
  (三)系爭第149之 38地號經為面積之更正登記，經台灣台中地方
    法院90年度執字第11956號強制執行事件中鑑定之第1次最低
    拍賣價格即其價值為70,000元。
五、兩造之爭執事項：
  (一)本件上訴人丁○○請求損害賠償是否已罹於時效？台中縣大
    里地政事務所以其已罹於時效為由拒絕給付，是否有理由？
  (二)系爭土地於85年2月27日設定抵押權所擔保上訴人丁○○對
    訴外人溫明鋐之債權關係是否為真正？
  (三)如認上訴人丁○○與訴外人溫明鋐之債權債務關係為真，就
    抵押債務部分，因本件抵押權設定之借款金額為5,400,000
    元或係4,500,000？
  (四)更正面積後之系爭土地價值為700,000元，兩造均不爭執，
    然系爭土地於經台灣台中地方法院拍賣程序減價後所定之拍
    賣價格為410,000萬元，則本件就丁○○所受損害金額應扣
    除700,000元或係410,000元？
  (五)本件上訴人丁○○如受有損害，惟其既就系爭土地同時設有
    地上權，竟未辯明土地實際之面積，而准為以之為不相當之
    借款擔保，則其對損害之發生，是否亦有過失，台中縣大里
    地政事務所執上開情形主張過失相抵，是否有理由？
六、本院判斷：
（一）按因登記錯誤遺漏或虛偽致受損害者，除能證明其原因應
      歸責於受害人者外，由該地政機關負損害賠償責任，土地
      法第六十八條第一項定有明文。此項規定係國家賠償法之
      特別規定，依國家賠償法第六條規定，自應優先適用（最
      高法院91年台上字第1172號判決意旨參照）。至於本條損
      害賠償請求之時效問題，解釋上應回歸國家賠償法第8條
      第1項規定：「賠償請求權自請求權人知有損害起，因2年
      間不行使而消滅，自損害發生時起，逾5年者亦同。」至
      於此所稱「損害發生時起」，於因信賴土地登記之誤漏虛
      偽而請求損害賠償時，參酌依土地法所為之登記，乃有絕
      對之效力之規定，應解為自地政機關於發現錯誤虛偽後，
      依法為更正之時起算。本件原台中縣霧峰鄉○○段霧峰北
      溝小段第149之24地號土地，於63年間逕為分割增加同小
      段第149之38地號土地即系爭土地，面積應為33平方公尺
      ，而分割後維持同小段第149之24地號土地，面積為812平
      方公尺，惟因登記錯誤將2筆土地之面積互為誤植，然其
      後台中縣大里地政事務所係於90年6月27日辦理更正登記
      ，以回復該2筆土地關於面積部分之正確登記內容，並於
      同年7 月4日通知上訴人丁○○該更正登記之事實等情，
      已為兩造所不爭執，並有系爭土地登記簿謄本及台中縣大
      里地政事務所90年7月4日第8602號函附卷可稽，自堪信為
      真實；則自九十年六月二十七日起算，迄起訴時止，顯未
      逾5年之期間，故台中縣大里地政事務所所為丁○○請求
      權已罹時效抗辯云云，尚屬無據，本件應認丁○○行使損
      害賠償請求權，並未罹於時效。
（二）次查就系爭土地於85年2月27日設定抵押權給上訴人丁○
      ○時，該抵押權所擔保丁○○對訴外人溫明鋐之債權是否
      存在，兩造存有爭執，經查：
    1.按上訴人丁○○於85年2月27日及85年3月1日經由其設臺
      灣銀行水湳分行第000000000000之1帳號分別轉帳8,000,0
      00元及4,500,000元，存入丙○○○設於臺灣銀行水湳分
      行第00000000000之9帳戶內乙節，有上訴人丁○○臺灣銀
      行綜合存款存摺影本1件、丙○○○臺灣銀行綜合存款存
      摺1件、丙○○○與溫明鋐所共同簽發面額8,000,000元及
      4,500,000元本票影本2件為證。
    2.而就上訴人丁○○與溫明鋐間之借款經過，證人溫明鋐於
      原審法院93年9月6日言詞辯論中證稱：「丁○○是我介紹
      給我母親（按即丙○○○）認識，一開始主要是我出面，
      因為我母親在楊梅要蓋房子，需要資金，我們是家族企業
      ，由我出面或是由我母親出面並沒有差別，錢的部份是我
      母親經手，當時是由我出面擔任借款人，是因為楊梅的土
      地是在我名下。一開始借多少錢，我忘記了，但是我確定
      我們是有向丁○○借錢。後來公司需要錢，就必須要再拿
      台中的土地去向丁○○借錢，台中這邊要用我的名義去借
      錢，好像是因為土地是在我的名下的緣故，但詳細部分，
      都是我母親在處理的，因為公司需要借錢的時候，我母親
      就會跟我講，需要我出面的時候，我就會去簽名，所以實
      際借錢的細目，借了多少錢，我並不清楚，有關於借錢的
      金額，要問我母親才會清楚。至於會拿台中霧峰土地去向
      丁○○借錢的原因，就我所知，是因為之前楊梅那邊的營
      建被倒帳，公司需要週轉金，所以才會額外要用台中這邊
      的土地去向丁○○借錢，我確實是有去簽一些借據或是票
      據之類的。我記憶中，我是有提供楊梅、台中霧峰的土地
      向丁○○借錢，至於是否有其他的土地設定給丁○○，我
      忘記了，必須要問我母親才比較清楚，另外龍振郎是我親
      舅舅。與龍振郎之間的接觸是我母親去處理的，因為她是
      公司的實際負責人。我父親溫碧銓的財務也都是我母親負
      責處理的，她是公司實際操盤的人。」等語。證人丙○○
      ○證稱：「我與丁○○大約是83、84年的時候認識的，是
      因為我們楊梅的土地賣給建商，被倒帳，公司需要資金週
      轉，那時候曾經用楊梅的土地向丁○○借了10,000,000元
      ，並拿溫明鋐在楊梅的土地設定抵押權給丁○○，就是在
      那段時間，也有拿台中霧峰的土地向丁○○借錢，至於是
      台中還是楊梅的土地先借，我已經記不清楚了，還要再核
      對資料；至於台中的土地是龍振郎名下（龍振郎是我親弟
      弟）的，我記憶中，台中的土地是借了5,000,000元，當
      時是我弟弟把土地借給我們去週轉的，對於丁○○，我們
      前前後後確實有向他借了好幾千萬元，就是為了要解決楊
      梅那邊的糾紛，因為楊梅那邊的糾紛一直無法解決，欠丁
      ○○的錢才會一直沒有還。我們家是投資土地買賣，沒有
      正式成立公司（是家族經營，我是實際的負責人），向丁
      ○○借錢，除了楊梅溫明鋐的土地及霧峰龍振郎的土地外
      ，另外還有拿沈清香霧峰的土地去借錢，物保的部份就是
      這3件（但土地有幾筆忘記了），至於人保的部份，就是
      我、溫明鋐、溫碧銓。對於向丁○○借的款項，到目前為
      止都沒有清償過，也沒有付過利息，因為楊梅的土地問題
      一直沒有解決，沒有錢可以付，只是把土地給丁○○擔保
      而已。向丁○○借了3件，我只記得借的錢有幾千萬元，
      詳細的金額還要再彙算才清楚。．．．85年間，我們欠丁
      ○○的錢，本來約定的期間到了，就應該要還錢給丁○○
      ，丁○○也有取得執行名義，但是我當時有要求丁○○，
      如果我楊梅的土地解決了，就可以連本帶利還給丁○○，
      希望丁○○不要拍賣我們的土地，丁○○也答應，所以才
      會一直拖到現在。至於在85年間，溫碧銓在合庫的戶頭還
      有相當的資金進入，那是為了要清償溫碧銓還有一些支票
      款的問題，沒有特別去清償丁○○的部份，是因為我有向
      丁○○請求暫緩還錢，已經得到丁○○的同意。」等語明
      確。至上訴人台中縣大里地政事務所質疑本件借款轉讓支
      付訴外人乙○○部分，亦經證人乙○○於本院準備程序到
      庭供證其於85至87年間確與溫彭端清間有金錢借貸之關係
      存在無訛，即上訴人台中縣大里地政事務所亦不諱言與本
      件相誤植之149之24地號土地確曾設定抵押權予乙○○，
      依其土地登記簿所載，其清償期乃在本件上訴人丁○○與
      溫彭端清等人之借款債務之後之事實。又溫彭端清、溫明
      鋐與上訴人丁○○間之本件借款債務何以未有立即有效之
      求償及聲請執行，其原因已據證人溫彭端清在原審供證甚
      詳如上，且溫彭端清因投資不動產之糾葛，亟須資金，故
      於88年間又向上訴人丁○○借款20,000,000元，乃另以訴
      外人沈清香之土地為擔保設定抵押權予上訴人丁○○，此
      並有相關借貸及設定抵押資料在卷可參，是上訴人台中縣
      大里地政事務所以上開情形質疑本件借貸法律關係之真實
      性，純屬臆斷之情形，洵無可取。至於依溫彭端清與龍振
      郎為同胞姊弟之親密關係，是否不知上開土地面積誤植之
      情形，猶以之提供擔保，以借取不相當之借款，並於事發
      復與上訴人丁○○週旋，使之不速為有效之求償，其間似
      有蹊蹺，亦屬溫彭碧清、龍振郎等人是否有無藉以欺詐上
      訴人丁○○或上訴人台中縣大里地政事務所之問題，尚難
      遽以上開情形，即認上訴人丁○○係與之為虛偽意思表示
      ，上訴人台中縣大里地政事務所以上開情形抗辯，亦無可
      取。
    3.綜上所述，本件應認上訴人丁○○因就系爭土地得取得抵
      押權，確實是因其借錢給溫明鋐與丙○○○之故，亦即，
      其所取得系爭土地抵押權所擔保訴外人溫明鋐之債權關係
      ，確屬存在，系爭抵押權於設定之時，並未因欠缺抵押權
      從屬性而歸於無效。上訴人台中縣大里地政事務所固懷疑
      上開由丁○○戶頭轉入訴外人丙○○○帳戶內之金錢，有
      回流至丁○○或相關人士帳戶之情，然依卷內證據，該事
      實並無證據足資證明，故本件應認系爭土地於85年2月27
      日設定抵押權給丁○○時，該抵押權所擔保丁○○對訴外
      人溫明鋐之債權確屬存在。
（三）如認上訴人丁○○與訴外人溫明鋐之債權債務關係為真，
      則原告設定系爭土地之抵押權而借款給溫明鋐之債權數額
      為何？
　　1.就抵押債權部分：
      經查就系爭土地上訴人丁○○所借給溫明鋐之債權數額，
      上訴人丁○○於原審法院93年9月6日言詞辯時明確陳稱：
      「是借了4,500,000元，但是之前、之後陸陸續續還有借
      款，就之前他們向我借款的，丙○○○說還有霧峰的土地
      可以設定給我，我跟他說，那就以公告地價計算土地的價
      值，以登記的面積計算，大約800多萬元，我有去請教過
      地政事務所，他們說如果算起來，增值稅可能要300多萬
      元，所以我才要求設定5,400,000萬元，連同之前借的，
      我再補丙○○○4,500,000元，所以4,500,000元的借款，
      是我補給她的，連同之前已經借，但是沒有設定的錢算起
      來，應該不只5,400,000元。」等語明確。則依其本人所
      述可知，其與丙○○○之間本有借貸關係，其後因信任系
      爭土地登記所載面積之價值，且得辦理抵押權登記之故，
      始又同意續借錢4,500,000元給丙○○○，故本件上訴人
      丁○○因信任系爭土地之錯誤登記面積所受之損害，亦應
      僅限於其後所續借之4,500,000元而已，至於逾該金額部
      分，因與丙○○○是否提供系爭土地設定抵押權給之與否
      無關，自不能認係其所受損害之金額。
    2.就地上權債權部分：
      兩造對於上訴人丁○○於系爭土地上設定地上權時，曾交
      付15,000元給溫明鋐之事實，並不爭執，自堪信為真實。
    3.綜上所述，本件上訴人丁○○因信任系爭土地登記面積之
      故，所實際借與丙○○○之債權額，應係4,515,000元。
（四）按民法第216條之1規定：「基於同一原因事實受有損害並
      受有利益者，其請求之賠償金額，應扣除所受之利益。」
      另參酌最高法院27年滬上字第73號判例意旨：「損害賠償
      ，除法律另有規定或契約另有訂定外，應以填補債權人所
      受損害及所失利益為限，為民法第216條第1項所明定。
      故同一事實，一方使債權人受有損害，一方又使債權人受
      有利益者，應於所受之損害內，扣抵所受之利益，必其損
      益相抵之結果尚有損害，始應由債務人負賠償責任。」故
      損益相抵之概念，向為實務所採。本件上訴人丁○○因上
      訴人台中縣大里地政事務所登記錯誤之事實，固受有上開
      損害，然更正面積後之系爭土地價值為700,000元，兩造
      均不爭執，從而，本件上訴人丁○○實際所受損害之金額
      自應再扣除700,000萬元，而為3,815,000元（0000000-00
      0000=0000000元）。至於上訴人丁○○所稱系爭土地經原
      審法院執行處拍賣程序其進行特拍所定之價格為410,000
      元，故本件其所受損害金額應只扣除410,000元云云，然
      依損益相抵計算上訴人丁○○所得之利益，本院認應以損
      害之原因事實發生時計算之，故上訴人丁○○上開主張，
      尚無足採。
（五）末按民法第217條第1項規定：「損害之發生或擴大，被害
      人與有過失者，法院得減輕賠償金額，或免除之。」故被
      害人之過失行為與加害人之加害行為共同成立同一損害者
      （即造成損害發生之共同原因者），即有本條規定之適用
      。本件對於上訴人台中縣大里地政事務所就系爭土地與14
      9之24地號土地固有面積互為誤植之登記錯誤情形，係所
      謂「圖簿不符」，即該2筆土地之地籍圖面積自63年逕為
      分割後並無錯誤，故該2筆土地之使用範圍本應依地籍圖
      所載情形以定之。而本件上訴人丁○○亦主張就系爭土地
      於89年3月1日設定抵押權之同時，亦設定地上權，然觀諸
      民法第823條：「稱地上權者，謂以在他人土地上有建築
      物，或其他工作物，或竹木為目的而使用其土地之權。」
      規定可知，設定地上權者，以使用土地為目的，故衡情酌
      理於設定地上權之初本應會實地勘察了解系爭土地之現況
      ，以利日後之使用，故本件上訴人丁○○就系爭土地設定
      地上權之初，倘能確實履勘系爭土地，衡情必能察覺系爭
      土地之「圖簿不符」之錯誤，而得發現系爭土地與鄰地面
      積有誤值之情事，今上訴人丁○○單純信任土地登記簿謄
      本所載，未確實勘察系爭土地，其此種不作為與上訴人台
      中縣大里地政事務所之作為均為造成本件損害發生之共同
      原因，自有民法第217條第1項過失相抵原則之適用。則本
      件上訴人丁○○既有上開不作為之過失，本院審酌兩造之
      過失程度，認上訴人丁○○與上訴人台中縣大里地政事務
      所之過失比例為4比6，爰依法減輕上訴人台中縣大里地政
      事務所應給付之賠償金額10分之4，即上訴人台中縣大里
      地政事務所應負損害額10分之6之賠償責任。綜上所述，
      本件上訴人丁○○得請求台中縣大里地政事務所賠償之金
      額，應為2,289,000元（0000000×0.6=0000000 元）。
六、從而，上訴人丁○○基於土地法第68條第1項規定，起訴請
    求上訴人台中縣大里地政事務所給付伊2,289,000元，及自
    92年9月10日（起訴狀繕本送達翌日）起至清償日止，按週
    年利率百分之五計算之利息，為有理由，應予准許，其逾此
    部分之請求，即屬無據，應予駁回。原審因而為兩造一部勝
    訴及一部敗訴之判決如上，並就所命之給付，依兩造之陳明
    ，酌定相當之擔保金額，分別為假執行及免為假執行之宣告
    ，並以上訴人丁○○敗訴部分，其假執行之聲請，已失所附
    麗，予以判決駁回，依法並無不合。兩造上訴意旨，復各執
    陳詞，指摘原判決關於其敗訴部分為不當，聲明廢棄改判，
    均為無理由，皆予駁回。
七、據上論結，本件兩造之上訴均無理由，依民事訴訟法第449
    條第1項、第78條，判決如主文。
中　　華　　民　　國　　94　　年　　9 　　月　　30　　日
                      民事第五庭審判長法　官  陳滿賢
                                      法　官  古金男
                                      法　官  朱　樑
以上正本係照原本作成。
兩造均得上訴。
如對本判決上訴，須於收受判決送達後二十日內向本院提出上訴
書狀，其未表明上訴理由者，應於提出上訴後二十日內向本院提
出上訴理由書 (須按他造人數附具繕本)。
上訴時應提出委任律師為訴訟代理人之委任狀。具有民事訴訟法
第四百六十六條之一第一項但書或第二項之情形為訴訟代理人者
，另應附具律師及格證書及釋明委任人與受任人有該條項所定關
係之釋明文書影本。
                                      書記官　陳俞豪
中　　華　　民　　國　　94　　年　　10　　月　　6 　　日
                                                      Ｂ
